【裁判字號】    97,上易,748
【裁判日期】    971125
【裁判案由】    遷讓房屋等
【裁判全文】
臺灣高等法院民事判決                 97年度上易字第748號
    上  訴  人  甲○○
    訴訟代理人  江燕偉律師
                陳祖德律師
    被上訴人    乙○○
                            號.
    訴訟代理人  陳永來律師
                魏雯祈律師
                林鈺雄律師
上列當事人間請求遷讓房屋等事件，上訴人對於中華民國97年5
月30日臺灣桃園地方法院96年度重訴字第88號第一審判決提起上
訴，本院於民國97年11月18日言詞辯論終結，判決如下：
    主  文
上訴駁回。
第二審訴訟費用由上訴人負擔。
    事實及理由
一、被上訴人起訴主張：上訴人於民國 (下同) 93年8月1日與被
    上訴人簽定房屋租賃契約書（下稱系爭租約），由上訴人向
    被上訴人承租門牌號碼為桃園縣大園鄉○○○路25號房屋一
    棟 (下稱系爭房屋)，租賃期限自93年10月1日起至98年10月
    1日止，約定每月租金新台幣 (下同)40,000 元，應於每月5
    日以前繳納，惟上訴人自95年7月1日起即未依約繳付租金，
    屢經催討未果後，伊乃依民法第440條規定，於95年11月8日
    以大園郵局第379號存證信函向上訴人為終止租約之意思表
    示，並請求上訴人於函到後3日內遷讓房屋及清償所積欠之4
    個月租金，共計160,000元，惟上訴人自同年11月9日收受該
    存證信函迄今仍不理會，是兩造間之租賃關係自同年11月9
    日起即已終止，上訴人應於函到後3日內即同年11月12日前
    遷讓交還系爭房屋予伊，並應給付前述遲延欠繳之租金。又
    上訴人仍將其所有之傢俬雜物堆放於系爭房屋內，致伊無法
    使用收益系爭房屋，已嚴重損害伊之權利，依法上訴人負有
    遷讓返還系爭房屋之義務。查系爭房屋迄起訴時仍由上訴人
    繼續占有中，屋內仍堆放上訴人所有之物品，鑰匙亦由上訴
    人持有中。上訴人雖辯稱系爭房屋因發生火災致不堪使用，
    伊為不完全給付，上訴人自得行使同時履行抗辯權，拒絕給
    付租金云云，惟依民法第227條第1項債務人應負不完全給付
    之責任者，係以有可歸責之事由存在為要件，而系爭房屋於
    95年2月24日發生火災之肇事原因，乃分租之訴外人大園牛
    排館之員工游華真用火不慎引發瓦斯爆炸所致，伊並無可歸
    責之事由，自無庸負擔不完全給付之責任。又系爭房屋雖發
    生火災但並未滅失，僅部分損壞，此依上訴人提出桃園縣政
    府消防局火災調查課所製作火災後現場勘查起火戶研判報告
    記載：「勘查大園鄉○○○路25號金香舖燒損情景，發現25
    號金香舖店面天花板、牆壁、內部物品受熱、變色、碳化、
    燒損情形均以南側（靠近牛排館一側）較為嚴重，北側（遠
    離牛排館一側）僅受輕微煙薰云云」可證（見原審卷第35頁
    ），修繕後即可回復原狀，依民法第430條、第429條第2項
    之規定，上訴人本應定相當期限催告伊修繕，且對於伊為修
    繕所必要之行為，上訴人應配合辦理而不得拒絕，詎上訴人
    不僅未依法定相當期限催告伊為修繕，反而於伊主動通知上
    訴人表示欲進行修繕，請求上訴人配合清理系爭房屋內之物
    品時，卻遭拒絕，依同法第235條之規定，伊得以準備修繕
    之通知，以代現實給付之提出，準此，伊已履行出租人修繕
    之義務，上訴人自不得據此再主張同時履行抗辯權。縱認上
    訴人有同時履行抗辯權，惟自伊發函終止兩造之租賃關係止
    ，上訴人從未向伊表示欲行使同時履行抗辯權，迨至系爭租
    約終止後，伊已不負出租人之義務，上訴人自不得再主張行
    使同時履行抗辯權。按承租人於租賃關係終止後，應返還租
    賃物，民法第455條前段定有明文。依系爭租約第6條約定本
    已載明：「乙方於租期屆滿時，除經甲方同意繼續出租外，
    應即日將租賃房屋誠心按照原狀遷空交還甲方，‧‧‧如不
    即時遷空交還房屋時，甲方每月得向乙方請求按照租金五倍
    之違約金至遷讓完了之日止云云」，就此文義觀之，似僅限
    於「租期屆滿」而上訴人未將系爭房屋遷讓返還予伊時，始
    有前條約定之適用，並參酌前條制訂之意旨，應係在擔保上
    訴人租賃物返還義務之切實履行，故倘上訴人有違背租賃物
    返還義務之情事發生時，即應有該條約定之適用。準此，上
    訴人於租賃關係終止時，本負有將系爭房屋清空返還予伊之
    義務，雖同租約第17條固有約定載明：「租賃期滿遷出時，
    乙方（指上訴人）所有任何傢俬雜物等，若有留置不搬者，
    應視作廢物論，任憑甲方（指被上訴人）處置，乙方決不異
    議。」，然此約定，僅賦予伊得處分上訴人留置物品之權利
    ，並未免除上訴人屆期應將系爭房屋清空返還予伊之義務，
    上訴人不得藉口已約定任由伊得自行處置上訴人之留置物後
    ，即不負遷讓返還房屋之義務。上訴人迄今拒不將系爭房屋
    清空返還予伊，依系爭租約第6條約定，伊自得請求上訴人
    賠償自95年11月13日起至遷讓交還房屋之日止，按月給付伊
    160,000元（計算式：40,000×4＝160,000）之違約金。再
    因系爭房屋迄起訴時仍堆放上訴人所有之物品，由上訴人繼
    續占有使用中，而受有相當於租金之不當得利，致伊受有損
    害，自得依民法第179條之規定，請求上訴人返還所受利益
    。且上訴人係明知其已無占有系爭房屋之法律上原因，依同
    法第182條第2項之規定，上訴人除應返還其受領之利益以外
    ，亦應賠償伊所受之損害。復伊為系爭房屋之所有權人，上
    訴人無權占有系爭房屋，故意侵害伊之所有權，致伊受有相
    當於租金之損害，伊亦得依同法第184條第1項前段規定，請
    求上訴人負損害賠償責任。爰依民法第455條、第184條第1
    項前段、第179條、第182條第2項及系爭租約之法律關係，
    起訴聲明：(一)上訴人應給付被上訴人160,000元，及自起訴
    狀繕本送達之翌日起至清償日止，按年息5%計算之利息；(二)
    上訴人應將門牌號碼桃園縣大園鄉○○○路25號之房屋交還
    被上訴人，並自95年11月13日起至遷讓房屋之日止，按月給
    付被上訴人40,000元；(三)上訴人應自95年11月13日起至遷讓
    房屋之日止，按月給付被上訴人160,000元；(四)被上訴人願
    供擔保，請准宣告假執行。並於本院答辯聲明：上訴駁回(
    被上訴人對於其敗訴部分未據不服) 。
二、上訴人則以：按租賃之房屋，因天災或其他事變致全部滅失
    者，依民法第225條第1項、第266條第1項，出租人免其以該
    房屋租與承租人使用之義務，承租人亦免其支付租金之義務
    ，租賃關係，當然從此消滅。次按租賃之房屋，在租賃關係
    存續中，因不可歸責於當事人之事由而滅失者，租賃關係即
    歸消滅，嗣後承租人自無支付租金之義務，因擔保租金支付
    義務所交之押租，亦得請求返還（司法院院字第1950號、第
    1994號解釋意旨可參）。查系爭房屋本為鐵皮搭蓋，結構強
    度自不若鋼筋混凝土建物，經前述火災氣爆損害後，或許房
    屋外觀猶在，但鐵皮經高溫燃燒後實與滅失無異，誠難期待
    伊得再安全使用該房屋，參以前開說明，兩造租賃關係即已
    消滅，伊顯無再支付租金義務。縱使兩造租賃關係於系爭房
    屋發生火災氣爆後並不消滅，惟被上訴人明知伊承租系爭房
    屋係用以開設永善商行經營昇香製香佛具量販店，店內均屬
    易燃物品，竟將系爭房屋之一部分租與訴外人吳烈光、游素
    真等人經營大園牛排館，嗣於95年2月24日，大園牛排館之
    員工游華真因用火不慎引發瓦斯爆炸，火勢延燒到伊所經營
    之佛具量販店，致店內之裝潢、貨品、生財器具等均付之一
    炬，已不堪為營業或為其他符合房屋使用目的之用，被上訴
    人既未以合於約定使用之狀態將系爭房屋交付予伊使用，屬
    不完全給付，且造成不完全給付之原因，顯係可歸責於被上
    訴人，伊自得依民法第264條之規定及最高法院87年台上字
    第557號、86年台上字第2818號、86年台上字第1151號判決
    意旨，主張同時履行抗辯權而拒絕給付租金，此觀諸最高法
    院95年台上字第569號判決意旨自明。另查自95年6月底至被
    上訴人終止系爭租約前，因被上訴人不斷催討房租，伊曾多
    次向被上訴人表示謂以系爭房屋既已燒燬而不堪使用，斯時
    伊又已搬遷出等理由，拒絕繳納房租，故在系爭契約終止前
    ，伊已行使同時履行抗辯權。縱認伊不得主張同時履行抗辯
    權，惟依民法第266條規定，因系爭房屋已經燒燬，屬一部
    給付不能，自95年2月24日火災發生日至同年6月底所繳納之
    房租，伊得請求減少對待給付，並得依不當得利之法律關係
    請求被上訴人返還一部租金，伊並就此部分金錢主張抵銷。
    次按無法律上之原因而受利益，致他人受損害者，應返還其
    利益，民法第179條前段定有明文。查系爭房屋自95年2月24
    日發生火災後，店內裝潢及物品均受毀損已不堪使用，且伊
    早已遷出並未使用系爭房屋，何來有不當得利之情。再者，
    被上訴人從未要求伊將房屋清空點交返還，縱使伊未將系爭
    房屋內之留置物清空，依系爭租約第17條已有於租賃期屆滿
    時，伊若有留置物不搬者，得任由被上訴人自行處置之約定
    。雖系爭租約固非因租賃期滿而終止，惟依民法第98條規定
    之精神，應認契約因任何原因終止後，均有系爭租約第17條
    約定之適用，準此，被上訴人自95年11月9日終止租約後，
    伊業已搬遷並未使用系爭房屋，則該房屋內之留置物依約已
    視同廢物，被上訴人逕可自行處理，不得因伊未為清理即謂
    伊尚未搬遷，而論以不當得利之情形。是則，伊目前既無使
    用系爭房屋而獲得任何利益，自無何故意侵害被上訴人權利
    之情事。依系爭租約第6條固有於伊違約時，被上訴人得請
    求按租金5倍之違約金之約定，然系爭房屋因非可歸責於伊
    之原因而發生火災，在未整修前本不堪使用，且伊於火災發
    生後數日即已遷出系爭房屋，被上訴人依約應可自行處置留
    置物。況於系爭房屋發生火災後，屋內裝潢、物品均付之ㄧ
    炬，自無回復原狀之可能，且伊並無代被上訴人清除屋內灰
    燼雜物之義務，則伊何來有違約之有。至於被上訴人主張伊
    未將房屋鑰匙交還，顯係有繼續占有系爭房屋云云，並不實
    在，查伊承租系爭房屋之初，被上訴人並未提供該房屋鐵捲
    門之遙控器，伊目前持有之遙控器係嗣後自行購買，當無返
    還之義務。另伊曾在被上訴人之同意下，自行出資在系爭房
    屋另行開設兩扇小門及在屋後加蓋鐵皮屋充作倉庫使用，在
    被上訴人從未要求伊交付鑰匙前，伊當無需交付。是被上訴
    人據此主張伊仍占有系爭房屋之事實，實屬無稽。另查被上
    訴人固曾告知伊需將系爭房屋內之雜物清空，以便其將該房
    屋拆除云云，惟被上訴人始終未主張其欲入內修繕，伊亦未
    拒絕被上訴人入內修繕之情，是被上訴人陳稱伊拒絕配合修
    繕，並非真實等語，資為抗辯。於原審答辯聲明：(一)被上訴
    人之訴及假執行之聲請均駁回；(二)如受不利判決，願供擔保
    ，請准宣告免為假執行。並於本院上訴聲明：(一)原判決第1
    、3項廢棄；(二)上開廢棄部分，被上訴人在原審之訴及假執
    行之聲請均駁回。
三、原審判命上訴人應遷讓交還系爭房屋，並就被上訴人請求不
    當得利及違約金部分，判命上訴人應給付被上訴人53,334元
    及自96年4月21日起至清償日止，按年息5%計算之利息，暨
    自95年11月13日起至遷讓房屋之日止，按月給付被上訴人53
    ,334元，並就被上訴人勝訴部分，為准、免假執行之宣告。
    被上訴人未對其敗訴部分不服，上訴人對其敗訴部分則提起
    上訴，惟關於原判決第2項命上訴人遷讓交還系爭房屋部分
    ，因上訴人已於本院審理中同意被上訴人收回系爭房屋，被
    上訴人亦確已收回系爭房屋，兩造對此部分已不爭執，上訴
    人因而減縮其上訴聲明如上。是本件審理範圍僅為被上訴人
    請求上訴人給付不當得利本息及違約金於原審判決勝訴部分
    ，其餘部份均告確定，不在本院審理範圍。
四、本件依民事訴訟法第463條準用第270條之1第1項第3款規定
    協議簡化爭點，兩造同意簡化爭點如下：
(一)兩造不爭執事項 (見本院卷第28頁背面，97年10月16日準備
    程序筆錄；第37頁背面，97年10月30日準備程序筆錄)：
  1.系爭租約業於95年11月9日終止。
  2.本件租金上訴人給付到95年6月 (已扣除2個月的押租金)後
    ，尚有95年7、8、9、10月之租金並未給付。
  3.本件租金每月為40,000元。
  4.系爭房屋曾分別於95年2月24日、96年11月28日連續發生火
    災。
  5.上訴人從未清理系爭房屋火災現場之留置物。
  6.關於原判決第二項所命交還房屋部分，目前被上訴人已收回
    。
(二)兩造爭執事項 (見本院卷第28頁背面，97年10月16日準備程
    序筆錄)：
  1.上訴人於96年11月29日以後至原審判決後1個月，是否繼續
    占有使用系爭房屋？系爭租約終止後，上訴人有無返還房屋
    的義務？即依系爭租約第17條約定是否留置物由被上訴人處
    理即視為已經返還？
  2.上訴人是否有給付95年7、8、9、10月之租金義務？
  3.上訴人就系爭房屋已於95年2月24日遭第1次火災後，是否可
    依民法第435條規定請求減少租金？
  4.本件違約金是否過高？
  5.本件相當於租金之不當得利是否因火災後應酌減抑或全免？
    違約金與不當得利之請求能否同時成立?
五、關於上訴人於96年11月29日以後至原審判決後1個月，是否
    繼續占有使用系爭房屋？系爭租約終止後，上訴人有無返還
    房屋的義務？即依系爭租約第17條約定是否留置物由被上訴
    人處理即視為已經返還？
(一)被上訴人主張上訴人自93年10月1日向被上訴人承租系爭房
    屋，開設昇香製香佛具量販店，但該佛具店於95年2月24 日
    因被上訴人分租給訴外人大園牛排館之員工游華真用火不慎
    引發火災，延燒至上訴人所開設之佛具店，又系爭房屋於訴
    訟中即96年11月28日又再次發生火災，目前火災現場所遺留
    者均為上訴人佛具店之物品，上訴人從未清理火災現場留置
    物等情，為雙方所不爭執，復經證人丙○○於本院到庭結證
    無訛，並有被上訴人提出之房屋租賃契約書及照片等件為證
    ，自堪信為真實。
(二)依兩造所不爭執之系爭房屋租賃契約第17條之約定：「租賃
    期滿遷出時，乙方（即上訴人）所有任何傢俬雜物等，若有
    留置不搬者，應視作廢物論，任憑甲方（即被上訴人）處理
    ，上訴人決不異議。」，上訴人以此抗辯租約期滿後，上訴
    人之留置物均作廢物論，任憑被上訴人處理，被上訴人應自
    行處置，上訴人並未繼續占有云云。惟觀諸系爭房屋租賃契
    約第6條約定：「乙方（即上訴人）於租期屆滿時，除經甲
    方（即被上訴人）同意繼續出租外，應即日將租賃房屋誠心
    按照原狀遷空交還被上訴人。」，是綜觀系爭契約書第6、1
    7條條文可知，該條文雖規定「租賃期滿」，解釋上無論租
    賃契約到期期滿或契約終止時均應作相同解釋有上開條文之
    適用。當租約終止後，上訴人有騰空交還房屋之義務，但若
    上訴人不騰空房屋時，乃賦與被上訴人得處分上訴人留置物
    品之權利，但並非課予被上訴人義務，亦非免除上訴人應將
    系爭房屋清空之義務，故上訴人不清空，仍屬違反雙方間之
    約定。
(三)經查系爭房屋租賃契約已於95年11月9日終止，為兩造所不
    爭執，已如上述，但上訴人仍有大量物品堆放於系爭房屋，
    迄今雖未使用系爭房屋，惟未依約按照原狀遷空交還被上訴
    人，揆諸首揭說明，應認仍係繼續占有系爭房屋，則顯係違
    背系爭租賃契約之約定，故被上訴人爰依雙方之房屋租賃契
    約，請求上訴人應將門牌號碼桃園縣大園鄉○○○路25號房
    屋遷空交還被上訴人，於法有據，應准許之。
六、關於上訴人是否有給付95年7、8、9、10月之租金義務？上
    訴人就系爭房屋已於95年2月24日遭第1次火災後，是否可依
    民法第435條規定請求減少租金？
(一)上訴人抗辯系爭房屋在95年2月24日因被上訴人將房屋分租
    訴外人經營大園牛排館，該牛排館之員工游素貞用火不慎引
    爆瓦斯延燒至上訴人承租之房屋，已屬不完全給付，且可歸
    責於被上訴人，上訴人自得爰依同時履行抗辯權之規定，拒
    絕給付上述之租金云云。按租賃關係存續中，因不可歸責於
    承租人之事由，致租賃物之一部滅失者，承租人得按滅失之
    部分，請求減少租金。前項情形，承租人就其存餘部分不能
    達租賃之目的者，得終止契約，民法第435條定有明文。是
    民法就租賃物一部滅失時予以特別規定，若其餘部分仍可使
    用時，承租人可請求減少租金。其餘部分已不能達租賃目的
    時，承租人得終止契約。故關於租賃物滅失時，應先適用民
    法租賃篇之特別規定，不得逕行適用民法債篇總則之規定。
    因此，本件系爭房屋無論是否一部滅失，自應適用民法第43
    5條之特別規定，上訴人以被上訴人不完全給付，伊行使同
    時履行抗辯權拒絕給付全部租金，並無理由，此抗辯並不可
    採。
(二)惟查系爭房屋於95年2月24日及96年11月28日連續發生火災
    ，目前已無法透過勘驗鑑定95年2月24日火災後，系爭房屋
    毀損比例，故所能參考者僅桃園縣政府消防局火災原因調查
    報告書（以下簡稱為報告書）之資料，依該報告書第19、20
    及21頁之現場平面圖比對照片及火災原因研判報告書記載：
    「1、勘查大園鄉○○○路25號金香鋪燒損情景，發現25號
    金香舖店面天花板、牆壁、內部物品受熱、變色、碳化、燒
    損情形均以南側（靠近牛排館一側）較為嚴重，北側（遠離
    牛排館一側）僅受輕微煙薰，金香鋪店面與牛排館中間之隔
    間木板、貨架及貨品燒損後均向牛排館一側傾倒，顯示火流
    係由25號牛排館向金香鋪店面方向延燒。2、勘查25號金香
    舖燒損情景，發現金香鋪倉庫之貨架及貨品燒損情形以東側
    （靠近牛排館一側）較為嚴重，燒損面較低，西側貨架及貨
    品僅受輕微燻燒及煙薰，但大致尚保留原色，檢視金香鋪倉
    庫東側北端與牛排館中間處之木板，發現該木板以面向牛排
    館一側受熱、碳化、燒毀之情形較為嚴重，金香鋪倉庫與牛
    排館中間之玻璃窗受火熱燒損、破裂、溶凝、掉落於牛排館
    一側處，顯示火流係由25號牛排館向金香鋪倉庫方向延燒。
    」等情，此有原審依職權調閱之台灣桃園地方法院檢察署95
    年度偵字第9295號偵查卷可查。經比對上述資料及照片，本
    院認系爭房屋雖遭火災延燒，但僅有靠近牛排館之部份受損
    較為嚴重，其餘受到煙薰並未全部受損，且依照片所示，系
    爭房屋鋼架並未變形，外觀仍屬完整，顯然房屋結構尚屬完
    整，系爭房屋內部受損不能使用之面積約3分之2，其餘3分
    之1之部分仍可供上訴人使用，上訴人自得爰依上開規定請
    求減少租金，得減少比例應為3分之2，故本件系爭房屋每月
    租金為4萬元，上訴人得請求依減少3分之2後之租金  (即按
    原租金之3分之1計算租金)計算給付租金，而上訴人95年7、
    8、9  、10月租金未繳納，依上開按原租金之3分之1計算租
    金，則被上訴人請求上訴人給付4個月租金53,334元（即
    40,000X4X  1/3=5 3,334，小數點4捨5入），及自起訴狀繕
    本送達翌日即96年4月21日起至清償日止，按年息百分之5計
    算之利息部分，於法有據。被上訴人逾此範圍之請求，即屬
    無據。
七、關於本件被上訴人是否可請求違約金？又違約金是否過高？
(一)依兩造所簽定之系爭房屋租賃契約第6條約定：「乙方（即
    上訴人）於租期屆滿時，除經甲方（即被上訴人）同意繼續
    出租外，應即日將租賃房屋誠心按照原狀遷空交還被上訴人
    ....  如不及時遷讓交還房屋時，甲方每月得向乙方請求按
    照租金5倍之違約金至遷讓完了之日止。」，故按照原狀清
    空房屋交還租賃物，顯然為承租人在租約終止後之主要義務
    ，蓋若不為此解釋，則出租人取回房屋後，反而更要支出費
    用使房屋回復其應有之狀態，顯然不合回復原狀之本旨，若
    承租人始終不完成「清空」房屋之義務，自不得解釋為承租
    人已盡「返還」房屋之義務。本件上訴人在租約終止後既未
    將屋內之物品清空，足見上訴人仍未完成「返還」租賃物之
    義務。依照系爭租約第6條之約定，則被上訴人主張上訴人
    給付違約金為有理由。
(二)按約定之違約金額過高者，法院得減至相當之數額，此民法
    第252條定有明文。又當事人約定之違約金額過高者，法院
    固得依民法第252條規定，減至相當之數額。惟是否相當，
    須依一般客觀事實、社會經濟狀況、及當事人所受損害，並
    債務人若能如期履行，債權人可得享受之一切利益數額，以
    為酌定之標準(最高法院84年度台上字第850號民事判決意旨
    參照)。本件被上訴人請求違約金為每月租金之4倍，而兩造
    契約約定為每月之5倍。經查系爭房屋自95年2月24日先遭被
    上訴人所分租之訴外人大園牛排館員工游素貞用火不慎延燒
    部分受損，致使系爭房屋部分不能使用，上訴人之財物亦遭
    嚴重損害，亦無法繼續經營佛具生意。經審酌火災情形、兩
    造受損害及經濟狀況，本院認被上訴人請求相當每月租金（
    40,000元）4倍之違約金，顯屬過高，應酌減之。又依上述
    最高法院判決意旨，違約金是否相當，應參酌當事人所受損
    害及債務人若能如期履行，債權人可享受之一切利益數額為
    酌定標準，經審酌上情，認上訴人若能如期清空房屋，讓被
    上訴人及早重建或維修後並出租他人，其所受利益至少有每
    月4萬元之經濟利益，而上訴人拒不清空，造成違約之情事
    ，本院認上訴人應自95年11月13日（契約終止日為95年11月
    9日）至遷讓交還房屋之日止，按月給付被上訴人40,000元
    之違約金為適宜，被上訴人逾此範圍之請求，顯屬過高，應
    駁回之。
八、關於本件相當於租金之不當得利是否因火災後應酌減抑或全
    免？違約金與不當得利之請求能否同時成立?
(一)按無法律上之原因而受利益，致他人受損害者，應返還其利
    益。雖有法律上之原因，而其後已不存在者，亦同，此民法
    第179條定有明文。又按依不當得利之法則請求返還不當得
    利，以無法律上之原因而受利益，致他人受有損害為其要件
    ，故其得請求返還之範圍，應以對方所受之利益為度，非以
    請求人所受損害若干為準，無權占有他人土地，可能獲得相
    當於租金之利益為社會通常之觀念，是被上訴人抗辯其占有
    系爭土地所得之利益，僅相當於法定最高限額租金之數額，
    尚屬可採 (最高法院61年度台上字第1695號民事判例意旨參
    照)。
(二)如上所述，系爭房屋之租約已於95年11月9日終止，上訴人
    於當時即屬無權占有應將系爭房屋返還被上訴人，但上訴人
    仍將物品堆置於系爭房屋未交還房屋，自受有相當於租金之
    不當得利。而系爭房屋因火災致使部分毀損，經本院審酌上
    情減少租金後為每月13,334元（即40,000X1/3=13,33 4，小
    數點4捨5入），是應認上訴人所受相當於租金之不當得利為
    每月13,334元。揆諸前揭條文及判例之意旨，本件被上訴人
    爰依不當得利之法律關係，請求上訴人應自95年11月13日起
    至清償日止，按月給付被上訴人每月13,334元相當於租金之
    不當得利，於法有據，應准許之。至被上訴人逾此範圍之請
    求，顯屬過高，應駁回之。
九、綜上所述，本件被上訴人爰依雙方之租賃契約以及不當得利
    之法律關係，請求上訴人應給付被上訴人95年7、8、9、10
    月之租金53,334元，及自96年4月21日起至清償日止，按年
    息百分之5計算之利息  (命上訴人應將門牌號碼為桃園縣大
    園鄉○○○路25號房屋一棟交付被上訴人部分，兩造已不爭
    執) ，並應自95年11月13日起至遷讓房屋之日止，按月給付
    被上訴人53,334元（即不當得利13,334元及違約金40,000元
    ）為有理由，應准許之。關於被上訴人勝訴部分，兩造均陳
    明願供擔保請准宣告假執行及免為假執行，經核並無不合，
    原審因而就被上訴人上開請求有理由部分，為被上訴人勝訴
    之判決，並分別酌定相當擔保金額為准、免假執行之宣告。
    於法並無不合。上訴意旨指摘原判決此部分不當，求予廢棄
    改判，為無理由，應予駁回。
十、本件事證已臻明確，兩造其餘主張及舉證，與本件判決結果
    無涉，毋庸一一審酌，併予敘明。
十一、據上論結，本件上訴為無理由，依民事訴訟法第449條第1
    項、第78條，判決如主文。
中    華    民    國    97    年    11    月    25    日
            民事第五庭
                    審判長 法官 魏麗娟
                           法官 陳博享
                           法官 黃雯惠
正本係照原本作成。
不得上訴。
中    華    民    國    97    年    11    月    27    日
                           書記官   鄭麗兒


司法院資訊處製作；財團法人民間司法改革基金會備份。
